臺灣高等法院臺南分院刑事判決
109年度上訴字第875號
上  訴  人  
即  被  告  黃世明


上列上訴人即被告因毒品危害防制條例案件，不服臺灣臺南地方
法院108年度訴字第1486號中華民國109年5月14日第一審判決（
起訴案號：臺灣臺南地方檢察署108年度撤緩毒偵字第290號），
提起上訴，本院判決如下：
    主      文
上訴駁回。
    事實及理由
壹、犯罪事實
    甲○○基於施用第一級毒品之犯意，於民國106年9月25日22時
    許，在其位於臺南市○○區○○街00巷0號住處，將第一級毒品
    海洛因摻入香菸，以點燃後吸食煙霧之方式，施用第一級毒
    品海洛因1次。嗣於106年9月26日，在臺南市○○區○○路0段00
    號前，為警另案拘提黃建翰時在場，經警方徵得甲○○同意後
    採尿送驗，甲○○並於警發覺前，自首而接受裁判，復因檢驗
    結果呈海洛因代謝物陽性反應，因而獲上情。
貳、程序部分
一、撤銷緩起訴之合法性部分
㈠、「被告於緩起訴期間內，有左列情形之一者，檢察官得依職
    權或依告訴人之聲請撤銷原處分，繼續偵查或起訴：一、於
    期間內故意更犯有期徒刑以上刑之罪，經檢察官提起公訴者
    。二、緩起訴前，因故意犯他罪，而在緩起訴期間內受有期
    徒刑以上刑之宣告者。三、違背第253條之2第1項各款之應
    遵守或履行事項者」，刑事訴訟法第253條之3第1項定有明
    文。緩起訴之目的，無非藉以對被告繼續觀察，使其知所警
    惕，以改過遷善，達到個別預防之目的，故刑事訴訟法第25
    3條之3第1項明定於緩起訴期間內，倘被告有「故意更犯有
    期徒刑以上刑之罪經檢察官提起公訴；或前犯他罪，於期間
    內經法院判處有期徒刑以上之罪；或未遵守檢察官所命應遵
    守之事項」，此時被告顯無反省警惕之情或根本欠缺反省警
    惕之能力，與緩起訴制度設計之目的有違，故該條文規定：
    被告於緩起訴期間內，如有違背上開應遵守或履行事項之規
    定時，檢察官得依職權或依告訴人之聲請，撤銷原緩起訴處
    分（最高法院100年度台上字第2733號判決意旨參照），查
    ：
　⒈被告因本件施用第一級毒品行為，前經臺灣臺南地方檢察署
    （下稱臺南地檢署）檢察官於106年12月12日以106年度毒偵
    字第3119號為緩起訴處分確定，緩起訴期間2年，緩起訴期
    間自107年1月3日至109年1月2日止，緩起訴期間內應：⑴依
    緩起訴命令，於收受緩起訴處分命令通知書之日起，自費至
    臺南地檢署指定之戒癮治療機構，接受戒癮治療，至完成戒
    癮為止，為期1年，並遵守戒癮治療機構之指定日期，前往
    接受藥物治療、心理治療或社會復健治療。⑵於緩起訴處分
    期間起算日起，至緩起訴期間屆滿前4月止，定期向觀護人
    報到，除接受觀護人不定期之尿液檢驗，檢驗報告必須呈陰
    性反性，並接受毒品危害防制中心與觀護人之共同輔導。有
    臺灣高等法院臺南分院檢察署107年度上職議字第115號駁回
    再議處分書、緩起訴處分書在卷可佐。
　⒉上開緩起訴所附命令⑴部分，由臺南地檢署以107年度緩護療
    字第27號分案執行，被告於107年12月18日履行完成，由觀
    護人簽請檢察官結案等情，有衛生福利部臺南醫院107年12
    月13日南醫醫字第1072004849號函檢附結案評估表、臺南地
    檢署緩起訴處分附帶應履行必要命令處遇報告書、刑案系統
    觀護終結原因表可憑。
　⒊上開緩起訴所附命令⑵部分，由同署以107年度緩護命字第141
    號分案執行，觀護期間自107年1月3日至108年9月2日止，然
    被告於觀護期間內，未於107年8月16日、107年9月27日、10
    7年12月27日、108年2月25日、108年3月25日、108年4月29
    日依通知向觀護人報到以接受追蹤輔導及尿液檢驗，為臺南
    地檢署觀護人分別於107年8月31日、107年9月28日、107年1
    2月28日、108年2月27日、108年3月27日及108年5月1日發函
    予以告誡，有上開告誡函可稽（107年度緩護命字第141號卷
    第83頁、87頁、117頁、131頁、135頁、147頁），由觀護人
    於108年6月28日簽請檢察官撤銷緩起訴處分，臺南地檢署檢
    察官乃以被告違背刑事訴訟法第253條之2第1項第8款所為預
    防再犯之命令，依同法第253條之3第1項第3款規定，以108
    年度撤緩字第566號處分書撤銷緩起訴處分，於108年10月22
    日合法送達後，被告不服聲請再議，由臺灣臺南檢察分署駁
    回再議確定等情，有臺南地檢署檢察官撤銷緩起訴處分書、
    臺灣高等檢察署臺南檢察分署處分書、送達證書在卷可憑（
    108年度撤緩字第566號卷第7頁、11頁、23-24頁）。
　⒋被告雖辯稱，上開未遵期報到之日，均曾以電話向觀護人請
    假並獲准假，倘未獲准假，何以會多達6次才撤銷。而被告
    在緩起訴期間雖曾經尿液中驗出嗎啡陽性反應，然該次驗尿
    嗣後為檢察官不起訴處分確定，顯示本件並無理由撤銷被告
    緩起訴處分。上訴意旨並指稱：被告確實曾打臺南地檢署總
    機電話000000000，日期為107年10月15日、10月18日、12月
    27日、108年2月25日、3月25日、4月29日，有通話紀錄可參
    （本院卷第25-27頁），當時通話紀錄不可能為1、2年後被
    撤銷緩起訴處分而造假。另被告之受保護管束人手冊上觀護
    人圖章，是被告報到後由觀護人填上下1次或2次的報到日期
    ，以107年8月16日、9月27日、108年3月25日為例，原判決
    未在107年8月16日及107年9月27日3空格下，108年10月1日
    、10月18日塗改為107年10月25日，107年11月29日塗改為10
    7年11月30日，以及108年2月25日、4月29日2空格下108年3
    月28日有觀護人報到完成之圖章。如果不是108年5月16日那
    次驗尿呈現偽陽性，觀護人又豈需要在檢察官為不起訴處分
    後，再以被告未報到為由，撤銷緩起訴處分，顯見108年5月
    16日那次驗尿與被告遭撤銷緩起訴處分，互有因果關係。被
    告詢問至少10位緩起訴報到之友人，於緩起訴期間內也以不
    同原因請假，在准假後也有收到告誡書，最後也都完成報到
    程序，被告本件撤銷緩起訴，實有違公平原則等語。然查：
  ⑴原審函詢臺南地檢署「被告有無於保護管束期間請假，並經
    准假」，經函覆並未同意被告於指定採驗尿液期日准假（原
    審卷第55-68頁）。而被告之受保護管束人報到紀錄表，確
    實於107年8月16日、107年9月27日、107年12月27日、108年
    2月25日、108年4月29日均未蓋有報到之圓形戳章（原審卷
    第51-53頁）。
  ⑵被告雖於上訴後，提出手機通聯紀錄（本院卷第25-27頁），
    經核被告有於107年10月15日、18日、12月27日、108年2月2
    2日、24日、25日、3月25日、4月29日撥打000000000號電話
    之撥打紀錄，然所提僅屬撥打電話之紀錄，並無法證明該等
    電話通話之結果，係經觀護人准予請假，而原審既已發函臺
    南地檢署回覆稱，並未准與被告請假，自無從僅以被告提出
    上開行動電話撥打紀錄，即認為被告確實經准予請假。況且
    上開撥打日期，亦不包括被告未報到而經告誡之107年8月16
    日、9月27日等日期，又經本院核閱臺南地檢署觀護進行項
    目摘要表（107年度緩護命字第141號卷第165-169頁），其
    中於108年6月20日之輔導紀要記載：案主來電表示因上週連
    日大雨公司工程停擺，延至這週加班趕工，無法如期報到，
    已警告個案本次因諒其今年9月將屆，故僅此一次改約6月25
    日上午，逾期不候，且下不為例等語，可見被告如確實經觀
    護人准予請假，於進行項目摘要亦會如實記載，而觀諸該份
    摘要表，僅上開1次准予請假之紀錄，此外並無任何請假經
    准許之紀錄，被告辯稱均請假獲准許，顯非實在。
　⑶施用毒品因人體代謝之自然作用，於一定期限內即無法透過
    採尿方式測得代謝物毒品反應，此為施用毒品者均明知之事
    ，因此在不拘束被告人身自由之情況下，如欲透過採尿方式
    確實監控被告是否有施用毒品之情形，採尿之期間應符合一
    定之頻率，且以不定期方式進行，以避免受採尿者故意利用
    毒品代謝作用，於代謝期間內規避採尿之情況，方能確實發
    揮緩起訴處分在不限制被告人身自由之情況下，達到避免被
    告再犯之制度目的，自無由被告任意請假而破壞緩起訴目的
    之理。本件緩起訴處分條件亦載明，被告應配合觀護人「不
    定期」尿液檢驗，而被告於每次向觀護人報到時，均經觀護
    人面告下次報到採尿日期，此有各次執行毒品戒癮治療情況
    報告表可參（同卷第29頁等），被告並均簽名其上，顯見被
    告均可提前知悉下次驗尿日期，本可提前安排生活事務，並
    無多達6次臨時請假之必要，被告多次違反觀護人命驗尿之
    日期，已使本件緩起訴無法達到預期效果，檢察官據以撤銷
    緩起訴處分，核無違誤。至被告辯稱，其在緩起訴期間曾經
    驗尿異常，方因此遭撤銷緩起訴處分，僅屬其個人之臆測，
    與上開卷證均不相符，自無可採。
二、起訴是否合法部分
㈠、毒品危害防制條例第24條規定雖於109年1月15日修正公布，
    然尚未生效，是該條規定，仍應適用109年1月15日修正公布
    前之規定。而毒品危害防制條例第35條之1規定：「本條例
    中華民國一百零八年十二月十七日修正之條文施行前犯第10
    條之罪之案件，於修正施行後，依下列規定處理：一、偵查
    中之案件，由檢察官依修正後規定處理。二、審判中之案件
    ，由法院或少年法院（地方法院少年法庭）依修正後規定處
    理；依修正後規定應為不起訴處分或不付審理之裁定者，法
    院或少年法院（地方法院少年法庭）應為免刑之判決或不付
    審理之裁定。三、判決確定尚未執行或執行中之案件，適用
    修正前之規定。」是108年12月17日修正之毒品危害防制條
    例，於109年1月15日公布，部分條文於公布後6個月即109年
    7月15日生效施行（含第20條、23條等條文），本件被告涉
    嫌毒品危害防制條例第10條第1項之施用毒品案件，檢察官
    於108年12月12日提起公訴，依上開規定，法院應依現行毒
    品危害防制條例規定（含109年1月15日修正公布後之第20條
    、第23條，及修正公布前之第24條）處理。：
㈡、毒品危害防制條例於97年4月30日修正公布、同年10月30日施
    行後，對於犯該條例第10條第1項、第2項之施用第一級或第
    二級毒品罪者，進入司法程序之戒癮治療方式，係採取第20
    條第1項、第2項（已修正）規定「觀察、勒戒或強制戒治」
    及第24條第1項所定「附命完成戒癮治療之緩起訴處分」（
    下稱「附命緩起訴」）雙軌制，其目的同在給予施用毒品者
    戒毒自新機會。是以，被告既同意參加「戒癮治療」，並由
    檢察官採行「附命緩起訴」方式，且完成「附命緩起訴」所
    採用之戒癮治療完畢，自毋庸復行採取「觀察、勒戒或強制
    戒治」方式，重啟戒除毒癮以代替刑罰之處遇程序（最高法
    院109年度台非字第77號判決意旨參照）。又毒品危害防制
    條例第24條規定本法第20條第1項及第23條第2項之程序，於
    檢察官先依刑事訴訟法第253條之1第1項、第253條之2之規
    定，為附命完成戒癮治療之緩起訴處分時，或於少年法院（
    地方法院少年法庭）認以依少年事件處理法程序處理時，不
    適用之（第1項）。前項緩起訴處分，經撤銷者，檢察官應
    依法追訴（第2項）。係一般刑事訴訟程序之例外規定，屬
    刑事訴訟法第一條第一項規定之「其他法律所定之訴訟程序
    」。該第2項既規定，前項（第1項）緩起訴處分，經撤銷者
    ，檢察官應依法追訴，即已明示施用毒品案件於撤銷緩起訴
    處分後之法律效果為「依法追訴」，而非適用刑事訴訟法第
    253條之3所定撤銷緩起訴處分後得「繼續偵查或起訴」規定
    ，此乃因檢察官已依毒品危害防制條例第24條第1項為附命
    完成戒癮治療之緩起訴處分，被告事實上已接受等同「觀察
    、勒戒」之處遇，惟其竟未能履行該條件，自應於撤銷緩起
    訴處分後依法追訴，而無再次聲請法院裁定觀察、勒戒之必
    要（最高法院104年度台非字第23號判決意旨參照）。
㈢、被告前因施用毒品案件，經觀察、勒戒及強制戒治後，於92
    年10月25日釋放出所，並經臺南地檢署檢察官以92年度戒毒
    偵字第268號不起訴處分確定，又於100年間，因施用毒品案
    件，經臺灣臺南地方檢察署檢察官以100年毒偵字第1935號
    為附戒癮治療命令緩起訴處分確定，戒癮治療完成時間為10
    1年12月4日，距本件施用時間均已達3年以上，雖不符合毒
    品危害防制條例第23條第2項之起訴要件，然被告本件犯行
    前經檢察官為附戒癮治療命令緩起訴處分確定，被告並於10
    7年12月18日履行完成，業如上所述，並有臺灣高等法院被
    告前案紀錄表可佐，而被告既已經完成戒癮治療，等同已接
    受「觀察、勒戒」之處遇，即無庸再啟「觀察、勒戒」程序
    ，是本件起訴並無違背法定程序，應為實體之審理。
參、實體部分
    被告對上開犯罪事實坦承不諱（警卷第2頁、106年度毒偵字
    第3119號偵卷第14-15頁、原審卷第46頁、82-83頁，本院卷
    第100頁、120頁），而被告採尿送驗結果，確實呈現海洛因
    代謝物嗎啡、可待因陽性反應，此有臺南市政府警察局第四
    分局採證同意書、臺南市政府警察局第四分局採驗尿液檢體
    編號與姓名對照表、台灣檢驗科技股份有限公司濫用藥物檢
    驗報告在卷可證（警卷第6至8頁），足認被告前揭自白與事
    實相符，應堪採信。綜上，本件事證明確，被告犯行堪以認
    定，應予依法論科。
肆、論罪科刑及上訴駁回之理由
一、核被告甲○○所為，係犯毒品危害防制條例第10條第1項之施
    用第一級毒品罪。被告持有海洛因之低度行為，為施用之高
    度行為所吸收，不另論罪。
二、原判決以被告本件犯行事證明確，予以論罪科刑，並說明：
    ㈠被告本件犯行係因警員拘提黃建翰時，被告同在現場，被
    告同意配合調查，而於警詢時表明上開施用毒品犯行，並經
    其同意後採尿送驗，有採證同意書、警詢筆錄、臺南市政府
    警察局第四分局刑事案件移送書可憑（警卷第1-2頁背面、6
    頁，106年度毒偵字第3119號偵卷第1頁）。是本件在台灣檢
    驗科技股份有限公司於106年10月11日出具之濫用藥物檢驗
    報告前，並無任何客觀證據可發覺被告本件犯行，被告主動
    供出本件犯行，符合自首之要件，依刑法第62條前段規定減
    輕其刑。㈡量刑部分審酌被告前因施用毒品經檢察官為附命
    完成戒癮治療之緩起訴處分後，仍未能戒除毒癮，顯未能善
    體檢察官以緩起訴處分給予在外就醫戒癮治療協助毒品施用
    者戒除毒害之良法美意，惟念其於犯罪後坦承犯行，態度良
    好，及其施用毒品僅戕害己身健康，尚未對社會造成實質危
    害，暨其高中畢業之智識程度，先前從事粗工、現無工作，
    家庭經濟、生活等一切情狀，量處有期徒刑6月，並諭知易
    科罰金之折算標準。核其認事用法均無違誤，量刑亦屬妥適
    。被告上訴指摘，本件檢察官違法撤銷緩起訴，起訴不合法
    ，請求撤銷原有罪判決，非有理由，業如上述，應予駁回。
伍、應適用之程序法律：刑事訴訟法第368條。
本案經檢察官蔡宗聖提起公訴、檢察官楊碧瑛到庭執行職務
中　　華　　民　　國　　110 　年　　1 　　月　　26　　日
                  刑事第一庭    審判長法  官　楊清安
                                      法  官　陳珍如
                                      法　官  蕭于哲
以上正本證明與原本無異。
如不服本判決應於收受送達後20日內向本院提出上訴書狀，其未
敘述上訴理由者，並得於提起上訴後20日內向本院補提理由書（
均須按他造當事人之人數附繕本）「切勿逕送上級法院」。
　　　　　                            書記官　徐振玉
中　　華　　民　　國　　110 　年　　1 　　月　　26　　日
附錄本案論罪科刑法條：
毒品危害防制條例第10條第1項
施用第一級毒品者，處6月以上5年以下有期徒刑。